臺灣臺南地方法院民事判決　　　　　　　 96年度訴字第452號
原　　　告　京城商業銀行股份有限公司
法定代理人　乙○○
訴訟代理人　甲○○
被　　　告　丙○○○
　　　　　　丁○○
上列當事人間請求確認買賣關係不存在等事件，經本院於民國
96年7月18日言詞辯論終結，判決如下：
    主      文
確認被告丙○○○與被告丁○○間就坐落台南市○區○○段4地
號土地所有權全部及其上64建號即門牌號碼台南市○區○○路12
6巷84號房屋所有權全部於民國93年10月1日所為買賣契約關係不
存在。
被告丁○○應將前項土地及房屋於民國93年11月2日所為之所有
權移轉登記予以塗銷。
訴訟費用新台幣萬零伍佰零貳元由被告負擔。
    事實及理由
一、本件原告起訴主張：
(一)、先位之訴部分：訴外人興明國際有限公司（下稱興明公司）
    於民國92年7月16日邀同訴外人高金木、嚴柳萍及被告丙○
    ○○為連帶保證人向原告借款新台幣（下同）500萬元，約
    定借款期間自92年7月16日起至95年7月16日（原告誤繕為98
    年12月16日）止。詎訴外人興明公司自93年12月16日起即未
    依約繳納本息，嗣經原告聲請強制執行，雖獲部分清償，惟
    迄今尚欠1,883,743元及自95年3月29日起算至清償日止之利
    息、違約金未清償。而坐落台南市○區○○段4地號土地所
    有權全部及其上64建號即門牌號碼台南市○區○○路126巷
    84號房屋所有權全部（下稱系爭房地）原為被告丙○○○所
    有，被告丙○○○於滯欠前夕即於93年10月1日將系爭房地
    以買賣名義於93年11月2日過戶登記與被告丁○○，其間之
    買賣為通謀虛偽意思表示，應為無效。原告與被告丙○○○
    尚有債權存在，且係發生於買賣行為之前，該買賣行為導致
    被告丙○○○財產減少，其買賣行為導致原告債權確保受損
    。原告為被告丙○○○之債權人，被告二人間通謀虛偽意思
    表示，顯已危害原告債權求償度多寡之權利。因之，被告間
    是否存有買賣關係，對原告私法上之地位即有侵害之危險，
    且得以本件確認之判決除去，故原告提起本件確認之訴有即
    受確認判決之法律上利益。又按確認法律關係不存在之訴，
    如原告僅否認被告於訴訟前所主張法律關係成立原因之事實
    ，以求法律關係不成立之確認，應由被告就法律關係存在或
    法律關係成立原因之事實，負舉證之責（最高法院20年度上
    字第709號判例可參）。揆諸前揭判例要旨所示，原告否認
    系爭買賣行為事實存在，自應由被告就其主張之買賣關係存
    在之積極事實，負舉證責任。被告丁○○是否有交付價金？
    是否有資力購買系爭房地？資金何來？價金一次全額支付？
    還是分次給予？係給予現金？或係簽發支票？等等相關事項
    ，被告二人皆有詳加說明並為舉證之必要。再按系爭房地於
    大眾銀行之抵押權設定義務人仍為被告丙○○○，且仍正常
    繳款中，與常情有違，其等間是否確有買賣真意，頗令人生
    疑。被告間就系爭房地所為之買賣行為既屬通謀虛偽意思表
    示而無效，則原告起訴請求確認其等間所為買賣關係不存在
    ，自屬有據。又系爭房地所有權人仍為被告丙○○○，被告
    丙○○○自得依民法第767條規定請求被告丁○○塗銷系爭
    房地之所有權移轉登記，惟其怠於行使此項權利，原告為保
    全債權，自得依民法第242條之規定以債權人之地位，代位
    被告丙○○○行使此項權利，請求被告丁○○塗銷系爭房地
    於93年11月2日所為之所有權移轉登記，回復為被告丙○○
    ○名義。
(二)、備位之訴部分：系爭房地於假處分查封當時，被告丁○○之
    妻即在場表示系爭房地雖以買賣名義為登記原因，然事實上
    係由被告丙○○○贈與被告丁○○，由此可知被告二人間之
    不動產移轉確有隱藏贈與之法律行為；又二親等以內親屬間
    財產之買賣視同贈與，遺產及贈與稅法第5條第6款定有明文
    ，是以基於上開法源，原告備位依民法第244條第l項、第4
    項之規定，訴請撤銷被告間就系爭房地所為之買賣契約行為
    及所有權移轉登記行為，並請求被告丁○○應塗銷系爭房地
    於93年11月2日以買賣為原因之所有權移轉登記，回復為被
    告丙○○○名義等情。
(三)、並聲明：
  1.先位聲明：
  (1)確認被告丙○○○與被告丁○○間就系爭房地於93年10月1
    日所為買賣契約關係不存在。
  (2)被告丁○○應塗銷系爭房地於93年11月2日所為之所有權移
    轉登記，回復為被告丙○○○名義。
  (3)訴訟費用由被告負擔。
  2.備位聲明：
  (1)被告丙○○○與被告丁○○間就系爭房地於93年10月1日所
    為買賣契約行為及93年11月2所為之所有權移轉登記行為，
    應予撤銷。
  (2)被告丁○○應塗銷系爭房地於93年11月2日以買賣為原因之
    所有權移轉登記，回復為被告丙○○○名義。
  (3)訴訟費用由被告負擔。
二、被告則以：被告丁○○向其母被告丙○○○買賣系爭房地，
    約定價金200萬元，作為其母被告丙○○○養老之用。價金
    交付方式由被告丁○○向大眾銀行貸款200萬元，並由大眾
    銀行台南分行開立發票日93年10月4日、面額200萬元、付款
    行台灣銀行台南分行之支票乙紙交付被告丙○○○，再由被
    告丁○○按月償還銀行貸款。被告丁○○買受系爭房地時，
    不知被告丙○○○為訴外人興明公司之連帶保證人。嗣因訴
    外人即被告丙○○○之三子高金木急需用錢，被告丙○○○
    乃將上開價金200萬元贈與訴外人高金木。被告二人間就系
    爭房地之買賣，並非通謀虛偽意思表示等語，資為抗辯；並
    聲明：求為判決駁回原告之訴。
三、按確認法律關係之訴，非原告有即受確認判決之法律上利益
    者，不得提起之，民事訴訟法第247條第1項前段定有明文。
    而所謂即受確認判決之法律上利益，係指法律關係之存在不
    明確，致原告在私法上之地位有受侵害之危險，而此項危險
    得以對於被告之確認判決除去之者而言。原告主張訴外人興
    明公司於92年7月16日邀同訴外人高金木、嚴柳萍及被告丙
    ○○○為連帶保證人向原告借款500萬元，借款人興明公司
    自93年12月16日起即未依約繳納本息，迄今尚欠1,883,743
    元及自95年3月29日起算之利息、違約金未清償。詎被告丙
    ○○○於93年11月2日將其所有之系爭房地以買賣為原因過
    戶登記與其子被告丁○○所有，其二人之通謀虛偽意思表示
    ，致原告對被告丙○○○之債權無法獲償，為此提起本件確
    認之訴等情，足認被告二人間就系爭房地之買賣關係是否存
    在，即屬不明確，而致原告在私法上之地位有受侵害之危險
    ，且此種不確定之狀態得以本件確認判決除去之，揆諸前揭
    說明，原告提起本件確認之訴，有即受確認判決之法律上利
    益，合先敘明。
四、得心證之理由：
(一)、原告主張訴外人興明公司於92年7月16日邀同訴外人高金木
    、嚴柳萍及被告丙○○○為連帶保證人向原告借款500萬元
    ，約定借款期間自92年7月16日起至95年7月16日止。借款人
    興明公司自93年12月16日起即未依約繳納本息，嗣經原告聲
    請強制執行，雖獲部分清償，惟迄今尚欠1,883,743元及自
    95年3月29日起算之利息、違約金未清償。又被告丙○○○
    於93年11月2日將其所有之系爭房地以買賣為原因過戶登記
    與其子被告丁○○所有之事實，已據提出借據、財團法人金
    融聯合徵信中心查詢、土地登記第二類謄本及建物登記第二
    類謄本為證，且有台南市東南地政事務所96年4月18日東南
    地所登字第0960003533號函附系爭房地所有權移轉登記申請
    文件在卷足憑，而被告對於上開事實亦不爭執，堪信原告主
    張為真實。
(二)、按當事人主張有利於己之事實者，就其事實有舉證之責任，
    民事訴訟法第277條前段定有明文。第三人如主張表意人與
    相對人通謀而為虛偽意思表示者，該第三人應負舉證之責，
    最高法院著有48年台上字第29號判例可參。原告主張被告二
    人間就系爭房地之買賣係屬通謀而為虛偽意思表示乙節，既
    為被告所否認，揆諸前開說明，自應由原告對被告二人間就
    系爭房地之買賣係屬通謀而為虛偽意思表示之事實，負舉證
    之責任。茲查：
  1.被告丙○○○於93年5月12日提供系爭房地為訴外人大眾銀
    行設定本金最高限額240萬元之抵押權，並於93年5月17日與
    被告丁○○共同向訴外人大眾銀行借用200萬元之借款額度
    ，嗣於93年10月4日由大眾銀行西台南分行以開立發票日93
    年10月4日、面額200萬元、付款行台灣銀行台南分行之支票
    1紙之方式交付借款人受領該借款，其後再由被告丁○○之
    帳戶按月扣繳貸款本息。嗣上開支票係由訴外人陳秀桃提示
    兌現之事實，為兩造所不爭執，且有土地登記第二類謄本、
    建物登記第二類謄本、大眾銀行96年4月20日函附不動產擔
    保借款約定書、放款客戶授信明細查詢單、大眾銀行96年6
    月27日函及台灣銀行大昌分行96年6月8日函附卷可稽，堪信
    屬實。
  2.稱買賣者，謂當事人約定一方移轉財產權於他方，他方支付
    價金之契約。衡諸被告主張被告丁○○給付系爭房地價金之
    方式，竟係由被告丙○○○先於93年5月12日提供系爭房地
    為訴外人大眾銀行設定本金最高限額240萬元之抵押權，並
    於93年5月17日自任借款人與被告丁○○共同向訴外人大眾
    銀行借用200萬元之借款額度，再於93年10月4日由大眾銀行
    西台南分行以開立發票日93年10月4日、面額200萬元、付款
    行台灣銀行台南分行之支票方式領出該借款，而由訴外人陳
    秀桃受領，倘被告二人間果真有買賣系爭房地之行為，豈有
    由出賣人之被告丙○○○擔任共同借款人，向大眾銀行借用
    200萬元款項後，再交付自己作為買受人之被告丁○○清償
    價金之理？是以被告二人間就系爭房地所為之買賣是否屬實
    ，顯非無疑。又被告二人共同向大眾銀行借用之款項，雖係
    按月自被告丁○○之帳戶扣繳貸款本息，有大眾銀行96年4
    月20日函附卷可參，然此項被告二人與大眾銀行關於如何償
    還借款所為之約定，並不影響被告丙○○○仍為該筆借款之
    債務人。是故，被告抗辯：被告丁○○向大眾銀行借用200
    萬元，以資清償被告丙○○○之價金債權云云，不足採信。
  3.再者，被告二人為母子關係，若其二人間果真有買賣系爭房
    地之行為，當無不能提出支付價款之證明。惟審酌被告二人
    於申辦買賣系爭房地所有權移轉登記時，經財政部台灣省南
    區國稅局依遺產及贈與稅法第5條第6款：財產之移動，具有
    二親等以內親屬間財產之買賣之情形，以贈與論，依本法規
    定，課徵贈與稅。但能提出已支付價款之確實證明，且該已
    支付之價款非由出賣人貸與或提供擔保向他人借得者，不在
    此限之規定，被視為贈與而課以贈與稅額，此有台南市東南
    地政事務所96年4月18日東南地所登字第0960003533號函附
    系爭房地所有權移轉登記申請文件（含財政部台灣省南區國
    稅局贈與稅繳清證明書）在卷可查，益徵原告主張被告二人
    間就系爭房地係通謀而為虛偽之買賣乙情，洵非無據。
(三)、按表意人與相對人通謀而為虛偽意思表示者，其意思表示無
    效；虛偽意思表示，隱藏他項法律行為者，適用關於該項法
    律行為之規定；民法第87條第1項前段、第2項定有明文。惟
    民法第87條第2項所謂虛偽意思表示隱藏他項法律行為者，
    適用關於該項法律行為之規定，係指為虛偽意思表示之當事
    人間，隱藏有他項真實之法律行為而言，其所隱藏之行為當
    無及於他人之效力（最高法院50年台上字第2675號判例足資
    參照）。本件縱認被告二人間就系爭房地通謀而為虛偽之買
    賣係隱藏贈與之行為，惟因其二人所隱藏之行為並無及於他
    人之效力，則原告仍得主張被告二人間通謀而為虛偽買賣之
    行為無效。是以，原告主張被告丙○○○、丁○○二人就系
    爭房地所為之買賣行為係屬通謀虛偽意思表示，應為無效乙
    情，要屬可信。被告抗辯：被告丙○○○係以200萬元之價
    金出售系爭房地與被告丁○○云云，難謂可採。準此，原告
    先位訴請確認被告丙○○○、丁○○二人就系爭房地之買賣
    契約關係不存在，自屬有據。
(四)、末按債務人怠於行使其權利時，債權人因保全債權，得以自
    己之名義，行使其權利，民法第242條前段有明文規定。被
    告丙○○○與被告丁○○間就系爭房地之買賣既係通謀而為
    虛偽之意思表示，可認其債權行為及物權行為均不存在，因
    此被告丙○○○依民法第767條之規定，自得請求被告丁○
    ○塗銷系爭房地之所有權移轉登記，而原告為被告丙○○○
    之債權人，因被告丙○○○怠於行使上開權利，則原告先位
    依民法第242條前段規定，代位請求被告丁○○塗銷系爭房
    地之所有權移轉登記，為有理由，應予准許。至於被告丁○
    ○塗銷系爭房地所有權移轉登記之法律效果，當然回復為被
    告丙○○○所有，故無聲明併為請求之必要，附此敘明。
(五)、本件事證已臻明確，兩造其餘主張及攻擊防禦方法，核與判
    決結果不生影響，爰不一一論述。又原告先位之訴既獲勝訴
    之判決，本院自毋庸就其備位之訴再為審酌，併此敘明。
(六)、本件訴訟費用額為裁判費30,502元，爰確定如主文第3項所
    示。
五、結論：原告之訴為有理由，依民事訴訟法第78條、第85條第
    1項前段、第87條第1項，判決如主文。
中　　華　　民　　國　　96　　年　　8 　　月　　1 　　日
                  民事第三庭    法　官　張季芬
以上正本係照原本作成
如對本判決上訴，須於判決送達後20日內向本院提出上訴狀
中　　華　　民　　國　　96　　年　　8 　　月　　1 　　日
                                書記官　陳美萍
